---
title: "Identificación de Cadenas Globales de Valor"
subtitle: "Aprendizaje Automático en Grafos\n\nMaestría en Explotación de Datos (UBA)"
author:
- "Franco Betteo"
- "Francisco Valentini"
date: "Julio de 2019"
lang: es
fontsize: 12pt 
output:
  bookdown::pdf_document2:
    fig_caption: yes
    toc: no
---

```{r setup, include=FALSE}
knitr::opts_chunk$set(echo=F, warning=F, message=F
                      , fig.align='center')
```


```{r libraries}
source("libraries.r")
```

```{r read-data}
# tablas centralidad
tabcen = readRDS("output/centrality.rds")

# tibble comunidades
communities = readRDS("data/working/communities.rds")

# tibble paths con sus comunidades
com_paths = readRDS("data/working/com_paths.rds")

# tablas de todos los paths para mostrar
paths_tab = readRDS("output/paths_to_show.rds")

```

Uno de los rasgos salientes de la producción mundial de bienes y servicios en los últimos 50 años ha sido la deslocalización de las etapas de los procesos productivos en las llamadas *cadenas globales de valor*. En el presente trabajo usamos la información de comercio internacional intersectorial disponible en las Inter-Country Input-Output Matrices (ICIO) de la OCDE para identificar cadenas globales de valor. Para ello representamos la matriz del año 2015 como un grafo dirigido que usamos para identificar comunidades de comercio intenso, sobre las cuales aplicamos un algoritmo de detección de caminos pesados.

# Cadenas globales de valor

La producción internacional, el comercio y las inversiones se organizan cada vez más dentro de las denominadas cadenas de valor globales (CGV), donde las diferentes etapas del proceso de producción se ubican en diferentes países. Esto se debe fundamentalmente a la revolución de las TICs iniciadas a mediados de la década de 1970. Estas han permitido a las grandes empresas reducir costos y optimizar procesos reestructurando sus operaciones a nivel global, por medio de la subcontratación y la deslocalización de actividades.

De esta manera, las cadenas globales de valor se han convertido en una característica dominante del comercio mundial, afectando a las economías en desarrollo, emergentes y desarrolladas. A diferencia de lo observado a mediados de siglo XX con el auge de las ISI, la tendencia en las últimas décadas es hacia la dispersión internacional de las partes de las cadenas de valor (diseño, producción, comercialización, distribución, etc).

Esta fragmentación de los procesos productivos a nivel mundial ha sido objeto de un sinfín de análisis en el ámbito de la economía desde mediados de los 2000, los cuales apuntan a arrojar luz sobre la escala, la naturaleza y las consecuencias de este fenómeno – incluso dando origen a un propio subcampo orientado al estudio de las CGV.

# La matriz insumo producto internacional (ICIO)

Las Matrices de Insumo-Producto (MIP) describen las relaciones de compraventa entre productores y consumidores dentro de una economía. En el caso de las MIP *sector x sector*, representan los flujos de bienes y servicios finales e intermedios entre los sectores de una economía y los componentes de la demanda final, valuados en una determinada moneda en un momento del tiempo. 

La OCDE posee una base de datos que compila y armoniza las MIP nacionales adoptando el enfoque *sector x sector*. Asimismo, este organismo combina las MIP nacionales con los flujos intersectoriales internacionales de bienes y servicios para generar una MIP global, llamada ICIO (Inter-Country Input-Output).

En los bloques diagonales de la ICIO se representan las transacciones nacionales de bienes y servicios intermedios en todos los sectores, mientras que los bloques fuera de la diagonal representan los flujos de productos intermedios entre países a través de exportaciones e importaciones. Por el lado de los usos finales, se cuenta con vectores de demanda final por país, tal que sus elementos consideran tanto la demanda de bienes finales locales como la de importados (ver Figura \ref{fig:estructura}).

La tabla incluye además un vector-fila de valor agregado en cada sector de cada país. De esta manera, al sumar las compras intermedias con el valor agregado por sector (por columna) se obtiene el valor bruto de la producción de cada sector. Análogamente, al sumar las ventas intermedias y finales por sector (por fila), se obtiene el mismo guarismo de valor bruto de producción. 

```{r estructura, out.width='80%', fig.cap="Estructura la tabla ICIO"}
knitr::include_graphics(c(
  "resources/png/estructura_icio.PNG"
))
```

Los flujos de las tablas están valuados en dólares corrientes (millones de USD) para todos los países de la OCDE y 28 economías no miembros, abarcando los años 2005 a 2015. Las economías se hallan desagregadas en 36 sectores productivos (abarcando todos los sectores primarios, secundarios y terciarios) y en 6 componentes de demanda final (incluyendo consumo de los hogares, consumo del gobierno e inversión, entre otros). Los países no considerados son agrupados como “Resto del mundo” para mantener la consistencia contable del sistema (ver Figuras \ref{fig:paises} y \ref{fig:sectores} del [Anexo]).

En el presente trabajo hacemos uso de la tabla del año 2015, actualizada en diciembre de 2018.

# Preprocesamiento

Para representar la matriz como un grafo dirigido aplicamos secuencialmente la siguiente serie de transformaciones que tienen como objetivo conservar las transacciones económicamente significativas y relevantes para el ejercicio:

1. Descartamos los valores brutos de producción sectoriales, así como también el componente de demanda final de variaciones de existencias (ya que consiste en un residuo contable más que una estimación fidedigna).

2. Agrupamos los flujos correspondientes a China y México, que en la tabla de origen se hallan discriminados entre actividades procesadoras de exportaciones y no procesadoras de exportaciones.  

3. Conservamos un solo valor de demanda final para cada sector, eliminando la distinción entre consumo de los hogares, inversión, consumo público, etc.

4. Eliminamos las compraventas de cada sector consigo mismo. 

5. Conservamos únicamente las transacciones que representan simultáneamente más del 0.1% de las ventas para la parte vendedora y más del 0.1% de las compras de la parte compradora.

6. Conservamos únicamente las transacciones mayores que 1 mill. de USD.

7. Descartamos los valores de valor agregado de cada sector y el sector de servicio doméstico (ya que es puro valor agregado--no tiene compras intermedias).

# Caracterización de la red

Para determinar algunas características generales de la red resulta útil representarla como un grafo no pesado, tal que cada arista pasa a tener el mismo peso. En la Figura \ref{fig:degree-dist} se observa la distribución del grado de entrada, salida y total (entrada+salida) de los nodos en dicho grafo.

```{r degree-dist, fig.cap="Distribución del grado normalizado (Grafo no pesado)"}
knitr::include_graphics(c(
  "output/plots/degree_distribution.png"
))
```

Como es de esperar, la distribución del grado presenta un sesgo significativo hacia derecha. Esto indica que la gran mayoría de los nodos tiene bajo grado, mientras que una pequeña porción de ellos tiene grado alto.

En particular, los sectores de mayor grado de entrada son en realidad las demandas finales de los países centrales (EEUU, Alemania, Gran Bretaña, China, Francia, etc.), que reciben bienes y servicios de entre el 68% y 32% sectores del mundo. En cambio, al observar el grado de salida se destacan los sectores de servicios (Comercio mayorista y minorista y Actividades profesionales, científicas, técnicas y de servicios administrativos y de apoyo) y otras industriales (como Equipo eléctrico o Maquinaria), principalmente de EEUU, China y Alemania (ver Cuadro \ref{tab:degree-uw}). 

```{r degree-uw, out.width='80%'}
# grado entrada
deg_in_uw = tabcen$degree %>% select(sector, d_in) %>% arrange(-d_in) %>% head(10) %>% mutate(d_in=round(d_in,3))
# grado salida
deg_out_uw = tabcen$degree %>% select(sector, d_out) %>% arrange(-d_out) %>% head(10)%>% mutate(d_out=round(d_out,3))

list(deg_in_uw,deg_out_uw) %>%
  knitr::kable(caption="10 principales sectores según grado de entrada y grado de salida (Grafo no pesado)") 
```

Al considerar el grafo pesado, tomando como pesos los flujos en millones de USD, se observa que otros países ganan importancia por su grado de entrada, en particular las demandas finales de India y Brasil -- si bien no compran productos de muchas partes del mundo, consumen mucho en términos reales. En cuanto al grado de salida, ganan importancia frente al resto los sectores productivos de China y EEUU, siendo de esta manera los dos grandes productores de bienes y servicios del mundo (ver Cuadro \ref{tab:degree-w}). 

```{r degree-w, out.width='80%'}
# grado entrada
deg_in_w = tabcen$degree_w %>% select(sector, d_in) %>% arrange(-d_in) %>% head(10)
# grado salida
deg_out_w = tabcen$degree_w %>% select(sector, d_out) %>% arrange(-d_out) %>% head(10)

list(deg_in_w,deg_out_w) %>%
  knitr::kable(caption="10 principales sectores según grado de entrada y grado de salida (Grafo pesado en mill. de USD)") 
```

Para detectar sectores que son intermediarios significativos del comercio mundial (es decir, que compran y venden simultánamente de y a muchos otros sectores) calculamos la *betweenness* de cada nodo en el grafo no pesado -- estos sectores tienen un rol preponderante ya que muchos de los caminos más cortos pasan por ellos. En el Cuadro \ref{tab:centrality} observamos la importancia relativa en este sentido de los servicios de EEUU, y las industrias de China (Maquinaria y Químicos), Singapur (Metales básicos) y sorprendentemente de Eslovenia (Papeles e impresiones), entre otros.

El cálculo de la cercanía para cada nodo usando las distancias desde el resto de los nodos permite hallar sectores que se encuentran muy cerca de una gran cantidad de proveedores y consumen bienes y servicios de muchos de ellos. Por este motivo, no solo las demandas finales de países centrales tienen "cercanía de entrada" alta, sino también de países pequeños y dependientes de importaciones, como Malta, Brunei e Islandia (ver Cuadro \ref{tab:centrality}).

En cuanto a la "cercanía de salida", es sorprendente la importancia de sectores industriales de Luxemburgo y Bulgaria (Plásticos y Productos metálicos, por ejemplo). No obstante, hay que destacar que estos estadísticos están sesgados a favor de países de Europa y Asia, ya que muchos de los países de América y África estána agrupados en la categoría de "Resto del Mundo" y no tienen nodos en la red.

```{r centrality, out.width='80%'}
# betweenness
betw = tabcen$others %>% select(sector, betw) %>% arrange(-betw) %>% head(10) %>% mutate(betw=round(betw,3))
# closeness in
c_in = tabcen$others %>% select(sector, close_in) %>% arrange(-close_in) %>% head(10) %>% mutate(close_in=round(close_in,3))
# closeness out
c_out = tabcen$others %>% select(sector, close_out) %>% arrange(-close_out) %>% head(10) %>% mutate(close_out=round(close_out,3))

list(betw,c_in,c_out) %>%
  knitr::kable(caption="10 principales sectores según betweenness y cercanía (de entrada y salida) normalizados (Grafo no pesado)")
```

# Detección de comunidades

Para identificar clusters de sectores con vínculos comerciales intensos entre sí, y con poco comercio con otros sectores, usamos el algoritmo para detección de comunidades Infomap con su implementación del paquete *igraph* para R.

El ejercicio fue realizado sobre dos versiones del grafo construido a partir de la matriz preprocesada:

- **Versión A**. Grafo en el que los pesos de las aristas representan el logaritmo del valor monetario de la compraventa.   

- **Versión B**. Grafo en el que los pesos de las aristas representan el promedio entre (1) el peso de la transacción sobre el total de ventas para el sector vendedor, y (2) el peso de la transacción sobre el total de compras para el sector comprador. Por ejemplo, si una arista determinada constituye la única venta para el sector vendedor y la única compra del comprador, el peso será igual a 1. 

Esta técnica nos permite adicionalmente detectar sectores relativamente aislados del resto y que no forman parte de ninguna comunidad (*outliers*): estos son descartados para los análisis posteriores. Es a priori esperable que muchas comunidades estén conformadas por sectores de un solo país, en los casos en que estos vínculos sean significativamente más fuertes que los que se mantienen con sectores de otros países. Estas comunidades también son descartadas ya que representan “archipiélagos” de países aislados del resto del mundo. En síntesis, de todas las comunidades identificadas en cada versión del grafo, solo conservamos aquellas conformadas por sectores de más de 2 países.

Siguiendo estas reglas, en el grafo A obtuvimos las siguientes 4 comunidades: 
<!-- (ver detalle en el [Anexo]) -->

* **A1**. Conformada por la mayor parte de los sectores de EEUU y Canadá, sumados al sector de Productos metálicos de Cambodia.

* **A2**. Consiste en muchos sectores de Alemania, los sectores de Maquinaria y Equipo eléctrico de Kazakhstan y Servicios de apoyo para la minería de Irlanda.

* **A3**. Conformada por los sectores de Francia, acompañados por el sector de Minería de Bélgica, y Madera y productos de madera de Luxemburgo.

* **A4**. Conformada por los servicios de apoyo para la minería de Bélgica, República Checa, España, Francia y Luxemburgo, el sector minero de Holanda y la demanda final de Francia.

A excepción de la comunidad A4, las tres restantes corresponden a economías centrales (EEUU+Canadá, Rusia, Francia), acompañadas por unos pocos sectores de otros países que importan y exportan productos intermedios de estas economías por un valor significativo. 

Por su parte, en el grafo B obtuvimos las siguientes 4 comunidades:
<!-- (ver detalle en Figura \ref{fig:comunidades} del [Anexo]): -->

* **B1**. Involucra a muchos sectores de Estados Unidos, la demanda final de este mismo país y los sectores de tecnología tanto de México (principal vecino comercial) como de -- llamativamente -- Filipinas.

* **B2**. Consiste en muchos sectores de Alemania, la demanda final alemana y en sectores de transporte automotor de vecinos comerciales como Suiza, Francia y Hungría.

* **B3**. Conformada en gran parte por sectores de Gran Bretaña, acompañados por el sector de plásticos de Irlanda y telecomunicaciones de Luxemburgo. Coincide con la comunidad *A3*.

* **B4**. Tiene su núcleo en muchos sectores de Francia (incluyendo la demanda final) pero además incluye el sector de minería belga y los productos madereros de Luxemburgo.

En síntesis, vemos que las comunidades identificadas en el grafo B se centran en cuatro potencias económicas globales y permiten detectar algunos sectores de países menores que dependen de sus compras o ventas. No se detectan conexiones de la misma envergadura entre estas potencias núcleo u otras -- esto es razonable ya que no se espera observar vínculos comerciales de los que dos países centrales dependan fuertemente.

# Detección de CGV

Una vez identificadas las comunidades de sectores, se facilita el problema de hallar cadenas globales de valor significativas: en lugar de aplicar el algoritmo de detección de caminos pesados sobre toda la red A o B, lo hacemos partiendo de los nodos de cada comunidad.

En particular, usamos la función PathRanker del paquete *NetPathMiner* para R, que identifica secuencias de nodos sin loops que maximicen la suma de los pesos, para una longitud de secuencia dada.  

Dado que las comunidades no abarcan muchos países decidimos identificar caminos no necesariamente conformados únicamente por nodos de la comunidad, sino que tan solo pasen por la comunidad en todas sus aristas. Es otras palabras, cada conexión tiene que tener al menos en uno de sus extremos un nodo de la comunidad en cuestión. De esta forma pueden encontrarse otros socios comerciales que no necesariamente forman parte estrictamente de la comunidad, sin dejar de tener a a los clusters comerciales globales ya detectados.

Aplicamos el algoritmo a las comunidades encontradas en la sección anterior, iterando sobre caminos de longitud mínima entre 5 y 10 pasos y con la condición de que inicien en sectores primarios. Posteriormente filtramos los caminos para quedarnos con aquellos que involucran 3 o más países y poder aproximarnos a posibles cadenas globales de valor.

## CGVs por valor

A continuación analizamos los caminos encontrados para las comunidades del grafo A, cuyos pesos representan el valor monetario de los vínculos comerciales.

En las Figuras \ref{fig:plot-a1} y \ref{fig:plot-a4} se representan los subgrafos que surgen de incluir los sectores de los caminos hallados según la técnica descrita en la sección anterior, con todos sus aristas. En los Cuadros \ref{tab:tab-a1} y \ref{tab:tab-a4} mostramos una CGV identificada para cada longitud. En las comunidades A2 y A3 no se detectaron CGVs siguiendo esta metodología.

```{r plot-a1, out.width='60%', fig.cap="Subgrafo de CGVs por valor (comunidad A1)"}
knitr::include_graphics(c(
  "output/plots/mat_w2_5.png"
))
```

```{r plot-a4, out.width='60%', fig.cap="Subgrafo de CGVs por valor (comunidad A4)"}
knitr::include_graphics(c(
  "output/plots/mat_w2_8.png"
))
```

```{r tab-a1, out.width='80%'}
tab_a1 = paths_tab$mat_w2$`5`
tab_a1 %>%
  knitr::kable(caption="CGVs identificadas en la comunidad A1") %>% 
  kable_styling(latex_options="scale_down")
```

```{r tab-a4, out.width='80%'}
tab_a4 = paths_tab$mat_w2$`8`
tab_a4 %>%
  knitr::kable(caption="CGVs identificadas en la comunidad A4") %>% 
  kable_styling(latex_options="scale_down")
```

[DESCRIPCION PANTRISTE DE LAS CGV EN A1 Y A4]

## CGVs por dependencia

Para cada comunidad del grafo B, que usa pesos que captan lazos comerciales de dependencia económica, seguimos el mismo procedimiento que para el grafo A. Los resultados se observan en las Figuras \ref{fig:plot-b1}, \ref{fig:plot-b2}, \ref{fig:plot-b3} y \ref{fig:plot-b4}, y en los Cuadros \ref{tab:tab-b1}, \ref{fig:tab-b2}, \ref{fig:tab-b3} y \ref{fig:tab-b4}.

```{r plot-b1, out.width='60%', fig.cap="Subgrafo de CGVs por valor (comunidad B1)"}
knitr::include_graphics(c(
  "output/plots/mat_w1_1.png"
))
```

```{r plot-b2, out.width='60%', fig.cap="Subgrafo de CGVs por valor (comunidad B2)"}
knitr::include_graphics(c(
  "output/plots/mat_w1_2.png"
))
```

```{r plot-b3, out.width='60%', fig.cap="Subgrafo de CGVs por valor (comunidad B3)"}
knitr::include_graphics(c(
  "output/plots/mat_w1_3.png"
))
```

```{r plot-b4, out.width='60%', fig.cap="Subgrafo de CGVs por valor (comunidad B4)"}
knitr::include_graphics(c(
  "output/plots/mat_w1_4.png"
))
```

```{r tab-b1, out.width='80%'}
tab_a1 = paths_tab$mat_w1$`1`
tab_a1 %>%
  knitr::kable(caption="CGVs identificadas en la comunidad B1") %>% 
  kable_styling(latex_options="scale_down")
```

```{r tab-b2, out.width='80%'}
tab_a1 = paths_tab$mat_w1$`2`
tab_a1 %>%
  knitr::kable(caption="CGVs identificadas en la comunidad B2") %>% 
  kable_styling(latex_options="scale_down")
```

```{r tab-b3, out.width='80%'}
tab_a1 = paths_tab$mat_w1$`3`
tab_a1 %>%
  knitr::kable(caption="CGVs identificadas en la comunidad B3") %>% 
  kable_styling(latex_options="scale_down")
```

```{r tab-b4, out.width='80%'}
tab_a1 = paths_tab$mat_w1$`4`
tab_a1 %>%
  knitr::kable(caption="CGVs identificadas en la comunidad B4") %>% 
  kable_styling(latex_options="scale_down")
```

El sector de la minería alemana proveyendo a la industria metalera local y a la maquinaria de transporte tant suya como hungara, francesa y del nodo resto del mundo, siendo un nicho exportador a recalcar.

En la misma sintonía vemos que Bélgica le provee materia prima minera a Francia para alimentar varios sectores de su industria pero a su vez al sector metalúrgico alemán y al resto del mundo.

Con este mismo patrón de Francia siendo alimentado por Bélgica vemos varios caminos que finalizan en demanda final de países varios o sectores particulares de países no vecinos como la construcción de Argentina.

# Anexo {#anexo}

```{r paises, out.width='80%', fig.show='hold', fig.cap="Países incluidos en ICIO (2015)"}
knitr::include_graphics(c(
  "resources/png/countries.png"
))
```

```{r sectores, out.width='80%', fig.show='hold', fig.cap="Sectores incluidos en ICIO (2015)"}
knitr::include_graphics(c(
  "resources/png/sectores.png"
))
```

<!-- ```{r comunidades, fig.show='hold', fig.cap="Comunidades identificadas por Infomap"} -->
<!-- coms_a = communities %>% dplyr::filter(matriz_name=="mat_w1") %>%  -->
<!--   pull(coms) %>% unique() %>% setNames("A"%+%seq(1,length(.))) -->
<!-- coms_b = communities %>% dplyr::filter(matriz_name=="mat_w2") %>%  -->
<!--   pull(coms) %>% unique() %>% setNames("B"%+%seq(1,length(.))) -->
<!-- cat("Comunidades identificadas por Infomap") -->
<!-- pander::pander(c(coms_a, coms_b)) -->
<!-- ``` -->



